【裁判字號】    89,訴,2957
【裁判日期】    900604
【裁判案由】    第三人異議之訴
【裁判全文】
臺灣高雄地方法院民事判決                   八十九年度訴字第二九五七號
    原      告  丁○○
                甲○○
                戊○○
                丙○○○
                潘文雄
    被      告  乙○○
右當事人間第三人異議之訴事件，本院判決如左：
    主    文
原告之訴駁回。
訴訟費用由原告負擔。
    事    實
甲、原告方面：
  一、聲明：求為判決鈞院八十八年度執字第三五六八二號強制執行事件，就坐落高
            雄縣旗山鎮○○○段一Ｏ四五之五地號土地（面積Ｏ．一一一九公頃）
            其中之Ｏ．一Ｏ一四公頃土地所為之強制執行程序應予撤銷。
  二、陳述：
    (1)、坐落高雄縣旗山鎮○○○段一Ｏ四五之五地號土地（面積Ｏ．一一一九公頃
        ）原係分割自同段一Ｏ四五地號土地，而上開一○四五地號土地乃係伊等與
        訴外人吳翁美雲於民國七十九年三月間因各向訴外人彭運安購買其建於上該
        土地上之房屋而共同出資買受，惟前開土地於伊等購買當時因係農地，依當
        時法令規定乃須有自耕能力者始得取得土地所有權，而伊等於當時因均無自
        耕能力惟僅訴外人吳翁美雲具有自耕農身分，故當時伊等及其他購屋者乃協
        議將上開土地信託登記於訴外人吳翁美雲名下迄今。詎被告於八十八年十月
        間乃以訴外人吳翁美雲所簽發之本票聲請鈞院准予強制執行，並以此本票准
        許強制執行裁定為執行名義而請求鈞院就分割自伊等共同購買之上開一○四
        五地號土地之同地段一Ｏ四五之五地號土地予以強制執行，並經鈞院以八十
        八年度執字第三五六八二號強制執行事件予以受理而於同年十一月二日予以
        查封拍賣，茲上開土地其中之Ｏ．一Ｏ一四公頃面積土地所有權乃為伊等共
        同信託登記予訴外人吳翁美雲，而依信託法第十二條規定，對此信託財產本
        不得強制執行，伊等等受託人依法自得於上開強制執行程序終結前對其債權
        人即被告提起異議之訴，為此乃依法請求判令鈞院八十八年度執字第三五六
        八二號強制執行事件中，就上開一Ｏ四五之五地號土地其中之面積Ｏ．一Ｏ
        一四公頃土地所為之強制執行程序應予撤銷。
    (2)、消極信託通常雖多屬通謀而為之虛偽意思表示，惟本件乃因伊等分別向訴外
        人彭運安購買其建於地目屬農地之系爭土地之上之房屋，因當時法令不准無
        自耕能力之人取得農地所有權，伊等迫於無奈始將原應取得之土地所有權信
        託登記予具有自耕農身分之訴外人吳翁美雲，當時各人分管之土地雖未移轉
        予受託人即訴外人吳翁美雲管理或處分，惟伊等當時之信託行為確實有正當
        之原因，此信託行為應屬有效，而信託法雖係於本件信託登記後之八十五年
        一月間始行公布，惟該法第十二條第二項之規定應屬強制執行法有關異議之
        訴之特別規定而仍屬係程序法之強制執行法之規定性質，依強制執行法第一
        百四十一條規定，此新法自應予以適用於本件訴訟。
  三、證據：提出高雄縣稅捐稽徵處旗山分處房屋稅籍證明書、分管實測抄圖、土地
            登記簿謄本、土地登記謄本、地籍圖謄本、分管使用人補繳土地增值稅
            各人負擔金額明細表、公證書、契稅繳納通知書、土地及建築改良物買
            賣所有權移轉契約書、不動產監證費收據、土地買賣契約書、買賣契約
            書等件為證，並聲請訊問證人李皇元、吳翁美雲。
乙、被告方面：被告未於最後言詞辯論期日到場，據其以前到場聲明及陳述如左：
  一、聲明：原告之訴駁回。
  二、陳述：
      訴外人吳茂雄、吳翁美雲夫婦因積欠伊新台幣（下同）二十多萬元未償，伊始
      執其等所簽發之本票聲請裁定准予強制執行，伊於執行時就系爭土地是否係原
      告等人信託登記予訴外人吳翁美雲並無所悉。
  三、證據：無。
丙、本院依職權調閱本院八十八年度執字第三五六二八號執行卷宗，並向高雄縣旗山
    地政事務所調閱系爭土地申請移轉登記資料。
    理      由
一、本件被告未於言詞辯論期日到場，經核無民事訴訟法第三百八十六條所列各款之
    情形，爰依原告之聲請，准由其一造辯論而為判決。
二、本件原告主張坐落高雄縣旗山鎮○○○段一Ｏ四五之五地號土地係分割自同段一
    Ｏ四五地號土地，而上開一○四五地號土地乃係伊等與訴外人吳翁美雲於上開時
    日向訴外人彭運安購買其建於前該土地上之房屋而共同出資買受，惟前開土地於
    伊等購買當時係屬農地，因伊等當時均無自耕能力，為此乃與其他購屋者共同協
    議而將上開土地信託登記予有自耕農身分之訴外人吳翁美雲名下，詎被告於八十
    八年十月間乃以訴外人吳翁美雲所簽發之本票聲請鈞院准予強制執行，並以此本
    票准許強制執行裁定為執行名義而請求鈞院就分割自伊等共同購買之上開一○四
    五地號土地之同地段一Ｏ四五之五地號土地予以強制執行，並經鈞院以八十八年
    度執字第三五六八二號強制執行事件予以受理而予以查封拍賣，茲上開土地其中
    之Ｏ．一Ｏ一四公頃面積之土地所有權乃為伊等共同信託登記予訴外人吳翁美雲
    ，依信託法第十二條規定對此信託財產本不得強制執行，伊等依法自得於上開強
    制執行程序終結前對被告提起異議之訴，為此乃依法請求判令鈞院八十八年度執
    字第三五六八二號強制執行事件中，就上開一Ｏ四五之五地號土地其中之面積Ｏ
    ．一Ｏ一四公頃土地所為之強制執行程序應予撤銷等語，被告則以伊於原告就系
    爭土地是否信託登記予訴外人吳翁美雲並無所悉等語置辯。
三、本件原告主張坐落高雄縣旗山鎮○○○段一Ｏ四五之五地號土地原係分割自同段
    一Ｏ四五地號土地，而上開一○四五地號土地於七十九年四月十三日由訴外人彭
    運安因買賣而移轉登記予訴外人吳翁美雲時，斯時該地之地目乃為田，嗣該地乃
    於八十四年十二月五日分割出同段一○四五之五地號土地，而此分割出之土地現
    之地目仍為田，所有權人亦為訴外人吳翁美雲，嗣被告乃於八十八年十月間以本
    票准許強制執行裁定為執行名義而請求鈞院對訴外人吳翁美雲為強制執行，經本
    院以八十八年度執字第三五六八二號強制執行事件予以受理後而於同年十一月二
    日對上開一Ｏ四五之五地號土地予以查封等情，此有土地登記簿謄本、土地登記
    謄本、地籍圖謄本、土地登記申請書、土地及建築改良物買賣所有權移轉契約書
    、農地承受人自耕能力證明書、土地所有權狀等在卷可稽，並經本院調閱本院八
    十八年度執字第三五六八二號執行卷宗查明無訛，被告於此亦不爭執而堪信原告
    此部分主張為真實，惟被告則另以前揭情詞置辯。經查，系爭一Ｏ四五之五地號
    土地前臨高雄縣旗山鎮○○路○段部分之土地，其上現乃蓋有原告丁○○、甲○
    ○、戊○○、丙○○○及訴外人吳翁美雲等人各別所有之連排二層磚造樓房五棟
    ，其後部則為原告潘文雄管有之平房乙棟及空地乙節，此經本院到場勘驗屬實，
    並製有勘驗筆錄、照片等在卷可稽，而上開房屋乃係原告等人及訴外人吳翁美雲
    於七十九年間向興建者即訴外人彭運安所分別購買，當時因該地係屬田地而僅訴
    外人吳翁美雲有自耕農身分而得登記取得，原告等人始同意將上開土地登記於訴
    外人吳翁美雲名下，斯時並有請測量人員到場測量，並製作分管圖而由各人依分
    管部分個別使用，上開房屋於購買當時均係未辦保存登記之建物而未辦理過戶，
    當時原告等人購買之土地即現之上開地段一Ｏ四五、一Ｏ四五之五、之四地號等
    土地等情，亦經證人即承辦代書李皇元到場具結證述在卷，並有其所提出之旗山
    鎮○○○段一Ｏ四五地號分管使用人補繳土地增值稅各人負擔金額明細表、分管
    實測抄圖等件在卷可稽，亦有原告所提高雄縣稅捐稽徵處旗山分處房屋稅籍證明
    書、公證書、契稅繳納通知書、土地及建築改良物買賣所有權移轉契約書、不動
    產監證費收據、土地買賣契約書、買賣契約書等件為證，是系爭土地於原所有權
    人即訴外人彭運安移轉所有權予訴外人吳翁美雲時既係田地，而斯時除訴外人吳
    翁美雲外，原告等人亦同時分別向訴外人彭運安購買上開房屋並經公證而個別管
    有，且原告等人均無自耕農身分，則有自耕農身分之訴外人吳翁美雲既與原告等
    人相同僅就上開連排房屋中之乙棟而為管領，惟其乃竟登記為系爭房屋所占用全
    部土地之土地所有權人，其登記所有之土地與其管領之房屋占有面積顯不相當，
    且原告等人購屋衡情亦無可能不購地者，證人李皇元所述當時原告等人因受限於
    無自耕能力而同意由有自耕農身分之訴外人吳翁美雲登記取得田地地目之系爭土
    地所有權等語應與事實相符而屬可採。是原告等人於購屋後既因法令限制而將系
    爭土地登記由訴外人吳翁美雲取得，此授與訴外人吳翁美雲超過經濟目的之權利
    ，就其性質自屬信託之行為，原告主張系爭土地乃係其等信託登記予訴外人吳翁
    美雲等語，自屬可採。
四、按法規明訂自公布或發布日施行者，自公布或發布之日起，算至第三日起發生效
    力，又民事法律所未規定者，依習慣，無習慣者，依法理，中央法規標準法第十
    三條、民法第一條分別定有明文。另法律之安定性，為法律之最基本原則，是原
    則上法律自施行日後發生效力，此乃法治國家所共認之原則，即所謂「法律不溯
    及既往原則」，反之，法律若溯及既往適用，即發生於法律制定前之事實，自其
    發生之日起，即適用新制定之法律，惟此將使某行為發生當事人所不能預期之法
    律效果，並影響法律之安定性及既得權利之取得，如立法機關為使法律修正前後
    效果一致，或基於公益之考量，為增進公共利益之必要，使法律效力溯及既往者
    ，則就此例外情形應設特別規定，是法律制定前已發生之事實，除立法者基於特
    別之考量而於新制定之法律明定溯及既往條文而使之得以適用該法律外，依法律
    不溯及既往原則，其自不得援引新制定之法律以為適用自明。查信託法乃於八十
    五年一月二十六日由總統公布，依上開規定，該法律自由同年一月二十八日起始
    生效力，而信託法條文內就公布生效前發生之信託行為並未定有溯及適用之特別
    規定，是新公布之信託法自應自八十五年一月二十八日起始有適用之餘地，其於
    信託法公布施行前所發生之信託關係，自仍應依現存之習慣或法理以為處理之依
    據。今原告等人於七十九年間購屋後既因農地之法令限制而將系爭土地信託予訴
    外人吳翁美雲，而新公布之信託法就此施行前之事實既未規定溯及既往之條文，
    原告等人之信託行為自不得援引八十五年一月二十八日始行生效之信託法而為適
    用，是本件原告以信託財產不得強制執行而主張依信託法第十二條規定提起異議
    之訴，依法尚屬無據。
五、次按因私法上法律行為而成立之法律關係，非以民法有明文規定者為限，苟法律
    行為之內容，並不違反公序良俗或強行規定，即應賦予法律上之效力，如當事人
    本此法律行為成立之法律關係起訴請求保護其權利，法院不得以法無明文規定而
    拒絕裁判，而所謂信託行為，係指委託人授與受託人超過經濟目的之權利，而僅
    許可其於經濟目的範圍內行使權利之法律行為而言，就外部關係言，受託人固有
    行使超過委託人所授與之權利，就委託人與受託人之內部關係言，受託人仍應受
    委託人所授與權利範圍之限制，信託關係係因委託人信賴受託人代其行使權利而
    成立，自應認委託人有隨時終止信託契約之權利，另信託人將不動產移轉登記與
    受託人後，信託人固得隨時終止信託契約，但在信託人終止信託契約，將不動產
    移轉登記與信託人之前，就對外關係言，該不動產仍屬受託人所有，故如受託人
    因負債被強制執行查封，信託人不得主張不動產乃係信託人所有，提起本訴以排
    除強制執行，最高法院六十六年台再字第四四號、八十六年度台上字第三一九０
    號分別著有判例。經查，原告等人乃因農地所有權取得之法令限制而將其等應有
    之系爭土地所有權授與訴外人吳翁美雲超過經濟目的之權利以信託予訴外人吳翁
    美雲，業如前述，惟原告等人就系爭土地於信託後仍歸各人自行管理，訴外人吳
    翁美雲就此信託財產除在名義上移轉外並無任何積極管理或處分之權利，今信託
    人即原告等人僅將其財產在名義上移轉予受託人即訴外人吳翁美雲，而有關信託
    財產之管理、使用或處分悉仍由其等自行為之，其等間之信託行為自屬消極信託
    ，而其等乃因農地農用之法令強制規定致其等無法取得系爭農地之所有權，故而
    迂迴設此信託行為，此信託行為是否係有確實正當之原因而得認係合法行為尚屬
    有疑，況依原告所自承之其等就系爭土地之信託關係迄未對訴外人吳翁美雲為終
    止之意思表示，則依上開說明，原告等人與訴外人吳翁美雲就系爭土地之信託關
    係自仍存在，故在受託人即訴外人吳翁美雲未將系爭土地之受託財產移轉登記予
    信託人即原告等人以前，尚不能謂受託人即訴外人吳翁美雲非法律上之所有權人
    ，信託人之原告自不得主張系爭土地乃係其等所有，其等就系爭執行標的之土地
    自亦無有足以排除強制執行之權利，從而，本件原告提起系爭第三人異議之訴請
    求判令本院八十八年度執字第三五六八二號強制執行事件中，就上開一Ｏ四五之
    五地號土地其中之面積Ｏ．一Ｏ一四公頃土地所為之強制執行程序應予撤銷，依
    法尚屬無據，自應予以駁回。
六、據上論結，本件原告之訴為無理由，依民事訴訟法第三百八十五條第一項前段、
    第八十五條第一項前段、第七十八條，判決如主文。
中      華      民      國      九十     年      六      月      四     日
                                臺灣高雄地方法院民事第五庭
                                    法      官  黃宏欽
右為正本係照原本作成
如對本判決上訴，須於判決送達後廿日內向本院提出上訴狀
中      華      民      國    九十      年      六      月      四      日
                                    法院書記官  張乃昇


司法院資訊處製作；財團法人民間司法改革基金會備份。
